【裁判字號】    90,上國易,3
【裁判日期】    900801
【裁判案由】    國家賠償
【裁判全文】
臺灣高等法院民事判決  九十年度上國易字第三號
      上  訴  人    甲○○
      被上訴人      新竹縣政府
      法定代理人    林光華
右當事人間國家賠償事件，上訴人對於中華民國八十九年十二月二十八日臺灣新竹地
方法院八十九年度國字第三號第一審判決提起上訴，本院判決如左：
    主    文
上訴駁回。
第二審訴訟費用由上訴人負擔。
    事實及理由
一、被上訴人未於言詞辯論期日到場，核無民事訴訟法第三百八十六條所列各款情形
    ，依上訴人之聲請，由其一造辯論而為判決。
二、上訴人起訴主張：上訴人之父親葉鉐桂於民國八十七年一月三十日下午二時三十
    分許，騎乘車號ＨＮＢ＝七一七號重型機車，由新竹縣竹東鎮二重埔方向往芎林
    鄉方向行駛，行經二重埔與芎林鄉交界之中正大橋時，因訴外人劉燕姬駕駛車號
    ＪＦ－八一三０號自小客車自後欲超車而駛入對向車道，嗣因發現對向車道有來
    車而緊急轉入原車道時，碰撞葉鉐桂所騎乘之上開機車，復因中正大橋上部分護
    欄因管理機關即被上訴人管理之欠缺已斷裂多時，且護欄之高度過低，致葉鉐桂
    於機車遭撞擊後，由護欄斷裂處之缺口摔落中正大橋下，胸腹部撞擊地面，造成
    胸腹部大出血，當場死亡，因被上訴人就該橋樑之設置及管理之欠缺，與被害人
    葉鉐桂之死亡之間有因果關係，爰依國家賠償法第三條第一項之規定請求被上訴
    人負損害賠償責任，賠償上訴人新臺幣（下同）三十萬五千四百五十元及自八十
    七年一月三十日起至清償日止按年息百分之五計算之利息。並聲明(一)原判決廢棄
    。(二)右廢棄部分，被上訴人應給付上訴人三十萬五千四百五十元及自八十七年一
    月三十日起至清償日止按年息百分之五計算之利息。
三、被上訴人則以：其對該橋樑之設置及管理維護並無任何欠缺或不當可言，本件係
    因肇事者劉女駕車撞斷部分護欄，致被害人騎乘機車與劉女車輛擦撞後，自護欄
    缺口跌落橋下而身亡，是被害人葉鉐桂之死亡係劉女所造成，與被上訴人就該橋
    樑之設置或管理行為之間，並無任何因果關係，上訴人之請求並無理由等語置辯
    。並聲明駁回上訴人之上訴。
四、兩造不爭之事實：
    上訴人之父親葉鉐桂於八十七年一月三十日下午二時三十分許，騎乘車號ＨＮＢ
    -七一七號重型機車由新竹縣竹東鎮二重埔方向往芎林鄉方向行駛，行經二重埔
    與芎林鄉交界之中正大橋時，因訴外人劉燕姬駕駛車號ＪＦ-八一三０號自小客
    車自後欲超車而駛入佔用對向車道，嗣因發現對向車道有來車而緊急轉入原車道
    時，碰撞葉鉐桂所騎乘之上開機車，致葉鉐桂於機車遭撞擊後，摔落中正大橋下
    ，胸腹部撞擊地面，造成胸腹部大出血，當場死亡。上訴人為被害人葉鉐桂之子
    ，於八十八年三月十六日以書面向被上訴人請求國家賠償，遭被上訴人拒絕，且
    於事故後，橋樑上之部分上下層護欄有斷裂，並形成缺口等情，業據上訴人提出
    戶籍謄本、新竹縣政府拒絕國家賠償理由書影本、臺灣新竹地方法院八十八年度
    竹東交簡字第四號簡易判決影本、臺灣新竹地方法院檢察署八十八年度偵字第八
    六號聲請簡易判決處刑書影本、現場照片為證，並為被上訴人所不爭執，堪信上
    訴人此部分之主張為真實。
五、兩造爭點之論述：
    本件之爭點為1.護欄缺口是否早已存在與被害人葉鉐桂之死亡有無因果關係。2.
    被上訴人是否有因就前述橋樑上護欄之設置或管理有欠缺，致被害人跌落橋下之
    情事發生。
    (一)系爭護欄之設置或管理是否有欠缺而與被害人葉鉐桂之死亡有無因果關係：
      按橋樑護欄之設置，係為避免一般車輛與機車或行人於行經該橋樑時，因駕車
      不慎或因一般之交通事故而致掉落橋下，為予以阻擋而設置，是其護欄高度之
      設置，應依一般狀況，足以阻擋一般車輛及機車或行人於行經橋樑時，衝撞至
      橋下即可，而非為防免橋面人車等之掉落，予以無限制地提高其護欄之高度。
      經查被害人騎乘之機車座椅高度，與該護欄高度相較，其座椅之高度應係介於
      上、下層護欄之間，此有現場及機車照片附於卷內可憑，準此觀之，於一般之
      交通事故發生時，該護欄之高度本應足以防止被害人之掉落橋下。且依現場照
      片觀之，本件事故發生時，系爭護欄亦已發生相當之作用，而抵擋住被害人之
      機車，避免掉落橋下，故上訴人以本件特殊之個案指摘系爭護欄高度不足，而
      未舉證以實其說，為不可採。至於被上訴人於事故發生後將護欄全部翻修為紐
      澤西式，並加高其高度部分，經查護欄之結構雖有改變，惟護欄之高度與肇事
      前之高度相差無幾，有被上訴人提出之護欄照片可供比對，是上訴人謂護欄高
      度較前超過一倍有餘，並非真實；況且上訴人一再指稱上訴人於本件事故發生
      後加高護欄乃因之前的護欄設計過低云云，業如前述，橋樑護欄的高度，涉及
      專業的設計，新式的護欄為紐澤西式與舊式護欄不同，兩者高度略有出入，係
      因不同結構所為之不同設計，倘若被上訴人於事故發生後對於系爭護欄予以直
      接加高，或可認為系爭舊護欄設計過低，惟新式之護欄依其設計而有不同之高
      度，上訴人執此認定被上訴人事後加高護欄，復未能舉證證明被上訴人就原先
      之護欄，確有設置高度不夠之欠缺之情形，是尚難認被害人從該有二層護欄之
      處跌落橋下，係因被上訴人就護欄之設置欠缺所造成。
    (二)被上訴人管理系爭橋樑是否有欠缺，以致於護欄於肇事前即有缺口，使被害人
      於護欄缺口處跌落橋下：
      上訴人固以台灣新竹地方法院檢察署檢察官於本件事故發生後，在承辦該署八
      十八年度偵字第八六號過失致死偵查案件，至現場勘驗時，在其勘驗筆錄上註
      明「護欄缺口已生鏽並飭警拍照」，且二重埔派出所警員查證報告第二項亦註
      明「經本所八十七年一月三十日下午二時三十分到現場處理死者葉鉐桂車禍案
      ，發現該處護欄遭損壞係舊痕」，且經檢察官嗣後於起訴時，認定「該橋斷護
      欄之裂口已有生鏽多時之痕跡，難認該護欄係由被上訴人（劉燕姬）所撞斷」
      之事實，以及證人劉燕姬、彭修榕、林文欽之證詞，而認定護欄先前已經斷裂
      等語。按檢察官起訴書雖認定護欄已斷裂，然刑事認定之事實，並無拘束民事
      判決之效力。本件檢察官之起訴書以為護欄缺口已有生鏽，而認定護欄非肇事
      人劉燕姬所撞斷。惟事故發生後警方也詢問過附近居民（八十七年六月二十四
      日查證報告），亦無人發現護欄有殘缺之情事，而事發當日前後，亦無其他事
      故，且肇事者劉燕姬於警訊筆錄證稱，其有撞斷護欄等語，依其警訊初供，乃
      事發不久記憶猶新，嗣後也主動出資修護撞斷護欄之費用，是以上開警訊供述
      實為可採。次參照國立交通大學行車事故分析意見書研判小客車係以右前角推
      撞機車左踏板，此有兩車受損之照片可參，依上所述，於被害人機車推撞護欄
      致其凹陷處之前，該等護欄既已有刮痕，可見機車碰撞右側下護欄之起點，係
      在凹陷之下護欄處之前，且依照片所示，該下層護欄凹陷較為嚴重之處，其上
      層護欄於肇事後仍然存在，而證人劉燕姬證稱其當時駕車時速約為三、四十公
      里，則被害人騎乘機車於遭劉女駕車推撞，而偏右撞及尚有二層護欄之處時，
      其身體即有可能已因力學反作用之原理，呈拋物線型軌跡往右前方拋出，至少
      亦同國立交通大學之行車事故分析意見書所示，係在尚有上層護欄之凹陷下護
      欄處即已跌落橋下，自與護欄有缺口與否無關。
    (三)依前開所述，系爭護欄並非於事故之前即已斷裂，而係於事故之時因劉女駕車
      之推撞而斷裂，次參照國立交通大學之行車事故分析意見書所示，被害人係在
      尚有上層護欄之凹陷下護欄處即已跌落橋下，是被上訴人就上開橋樑護欄之管
      理，並無上訴人所指之欠缺，並造成被害人因此跌落橋下之情事發生。故上訴
      人本件之請求，自與國家賠償法第三條第一項所規定之要件不符。
六、綜上所述，本件上訴人主張被上訴人應負國家賠償責任，為不足採，被上訴人之
    抗辯，洵屬可信。從而，上訴人主張依國家賠償法第三條，第一項之規定請求被
    上訴人負損害賠償責任，賠償上訴人三十萬五千四百五十元及自八十七年一月三
    十日起至清償日止按年息百分之五計算之利息。為無理由，不應准許。其假執行
    之聲請亦失所附麗，應併予駁回。原審為上訴人敗訴之判決，並無不合。上訴意
    旨指摘原判決不當，求予廢棄改判，為無理由，應予駁回。
七、本件事證已臻明確，兩造其餘攻擊防禦方法或與本件無涉或與判決結果不生影響
    ，毋庸一一論列。
八、據上論結，本件上訴為無理由，依民事訴訟法第四百四十九條第一項、第七十八
    條、第四百六十三條、第三百八十五條第一項前段，判決如主文。
中      華      民      國    九十      年      八      月      一      日
                                民事第九庭
                                    審判長法  官  吳  謙  仁
                                          法  官  林  樹  埔
                                          法  官  蘇  瑞  華
右正本係照原本作成。
不得上訴。
中      華      民      國    九十      年      八      月      三      日
                                          書記官  賴  以  真


司法院資訊處製作；財團法人民間司法改革基金會備份。
